5臺灣高等法院高雄分院民事判決　　　 92年度重上更(四)字第3號
上　訴　人　甲○○
（即陳吳金之承受訴訟人）
訴訟代理人　郁旭華律師
訴訟代理人　王燕玲律師
被 上訴人　 高雄市政府工務局
法定代理人　林欽榮
訴訟代理人　黃勇雄律師
複　代理人　程高雄律師
被　上訴人　財政部國有財產局台灣南區辦事處
法定代理人　莊翠雲
訴訟代理人　黃祖裕律師
上列當事人間租佃爭議事件，上訴人對於中華民國83年11月28日
臺灣高雄地方法院83年度重訴字第232 號第一審判決提起上訴，
經最高法院第四次發回，並於本院為訴之追加，本院於94年5 月
5 日言詞辯論終結，茲判決如下：
    主  文
上訴及追加之訴均駁回。
第二審及發回前第三審訴訟費用由上訴人負擔。
上訴人假執行之聲請駁回。
　　　事實及理由
一、被上訴人財政部國有財產局台灣南區辦事處（下稱國有財產
    局）原法定代理人為王禮賢，後變更為張佩智，現由莊翠雲
    擔任。由莊翠雲聲明承受訴訟，核無不合。上訴人原為吳通
    瑞、吳明正、吳明德、吳明貴、吳月、吳杉裡、陳吳金等7
    人，嗣上訴人陳吳金死亡，由甲○○、陳志賢、陳昶廷、陳
    泰穎、薛陳淑娟承受陳吳金之訴訟，經本院判決甲○○部分
    勝訴外，駁回其餘上訴人之上訴，其餘上訴人未上訴第三審
    而告確定，故本件上訴人僅為甲○○承受陳吳金之訴訟部分
    。又上訴人於原審聲明如被上訴人就系爭土地（地號詳如後
    述）不願續訂租約，應按當期之公告土地現值減除土地增值
    稅後，餘額3 分之1 補償上訴人，嗣於本院前審84年重上字
    第12號聲明請求被上訴人給付新台幣（下同）2,244,284 元
    （重上卷53頁）嗣經數度變更其請求之金額，及至本院最後
    言詞辯論時又變更請求補償之金額為6,112,536 元，並追加
    請求加附遲延利息，核屬擴張或減縮應受判決事項之聲明，
    依民事訴訟法第446 條第1 項第255 條第3 項之規定，無庸
    他造同意應予准許，合先說明。
二、上訴人主張：系爭坐落高雄市○鎮區○○段第1504-4、1506
    、1506-1、1507-3、1507-4、1507-5、1500-5地號等7 筆土
    地，連同其他被政府徵收或撥用之土地上十餘筆，係陳吳金
    之被繼承人吳萬成自37年1 月1 日起向台灣土地銀行（下稱
    土地銀行）承租，除陸續為政府徵收或撥用而無法耕作者外
    ，其餘土地均自任耕作迄今，被上訴人否認就上開系爭土地
    上訴人與被上訴人國有財產局間有租佃關係存在，自有確認
    之必要。又系爭1506-1及1507-5地號土地分別於79年5 月25
    日、84年10月24日由被上訴人國有財產局無償撥用予被上訴
    人高雄市工務局，依法應由被上訴人高雄市工務局補償上訴
    人等情，上訴人於原審係求為確認(一)上訴人與被上訴人國有
    財產局就坐落高雄市○鎮區○○段1504-4、1506、1507-3、
    1507-4、1507-5號土地，上訴人與被上訴人高雄市工務局就
    1500、1506-1號土地，租賃關係存在。(二)被上訴人就系爭土
    地應與上訴人訂立書面契約，被上訴人如不願續訂租約，應
    按當期之公告土地現值減除土地增值稅後餘款3 分之1 補償
    。嗣經原審判決上訴人敗訴，上訴人上訴後，經最高法院第
    3 次發回後，上訴人之上訴聲明本為：(一)確認上訴人與被上
    訴人國有財產局就坐落高雄市○鎮區○○段第1506地號、
    1507-4地號、附圖一所示第1507-3地號A 部分面積228 平方
    公尺土地，如附圖一所示第1504-4地號A 部分面積20平方公
    尺土地之租賃關係存在。(二)被上訴人高雄市工務局應給付上
    訴人3,804,204 元之判決。又於本院更正原審聲明並追加聲
    明：
  (一)原判決關於駁回上訴人後開第2 、3 項之訴（除追加部分外
    ）廢棄。
  (二)確認被上訴人國有財產局與上訴人間就坐落高雄市○鎮區○
    ○段第1506地號、1507-4地號、第1504-4地號其中20平方公
    尺位置如附圖一所示第1504-4A 部分、第1507-3地號其中
    228 平方公尺位置如附圖一所示第1507-3A 部分土地自38年
    1 月1日起至92年4月30日止有三七五耕地租佃關係存在。
  (三)被上訴人高雄市工務局應給付上訴人6,112,536 元，其中
    3,804,204 元自85年10月25日起；2,308,332 元自92年5 月
    1 日起，均至清償日止，按年息百分之五計算之利息。
  (四)願供擔保，就上開第(三)項之聲明，請准宣告假執行。
三、被上訴人國有財產局則以：吳萬成雖於37年1 月1 日承租系
    爭土地，因上訴人不自任耕作使兩造耕地租佃契約無效，且
    吳萬成僅繳納租金至47年，其後即未繳租，又於37年12月31
    日租期屆滿前未再辦理續租，其租佃關係已不存在。被上訴
    人高雄市工務局亦以：吳萬成已因原租約1 年期滿未依約辦
    理續租手續而失其承租權，上訴人自無承租權可資繼承等語
    ，資為抗辯。於本院聲明：上訴及追加之訴均駁回，被上訴
    人高雄市工務局並聲明如受不利判決，願供擔保，請准免為
    假執行。
四、上訴人主張上訴人之被繼承人吳萬成於37年1 月1 日向土地
    銀行承租坐落重測前高雄市○○○段第42、1-1 、2 、3 、
    4 、5 、14、15、16、17、18、19地番等12筆地，面積共1
    甲2 分7 厘5 毫（折合1.2376公頃），租期1 年，租期屆滿
    未續訂書面租約。吳萬成於73年3 月31日死亡後，陳吳金為
    其繼承人，陳吳金於訴訟中進行中之86年11月27日死亡，甲
    ○○為陳吳金之配偶。又坐落高雄市○鎮區○○段第1506-1
    地號、第1507-5地號二筆土地，由被上訴人國有財產局分別
    於79年5 月25日，84年10月24日無償撥予被上訴人高雄市工
    務局使用等事實，為兩造所不爭執，自堪信為真實。
五、查上訴人於本院聲明求為確認國有財產局與上訴人間就坐落
    高雄市○鎮區○○段第1506、1507-4、1504-4如附圖一所示
    1504-4A 部分、1507-3如附圖一所示1507-3A 部分土地自38
    年1 月1 日起至92年4 月30日止有三七五耕地租佃關係存在
    部分（1507-5及1500-5二筆已不再請求）(一)其中1506地號係
    由上訴人所承租之坐落高雄市○○○段第3 地番於45年間分
    割為同段3 、3-2 、3-3 地號，其中3 地號於50年間分割為
    3 、3-8 地號，其中3 地號於51年間分割為3 、3-9 、3-10
    、3-11、3-12、3-13、3-14、3-15、3-16、3-17、3-18、
    3-19、3-20、3-21、3-22、3-23等地號，其中3-23地號同年
    間又再分割為3-23、3-25地號，其中3-25地號於53年間分割
    為3-25、3-28、3-29地號，於67年間其中3-28地號又與非上
    訴人所承租之同段4-20、5-10地號二筆土地合併仍編為3-28
    地號，至67年間因重測改編為高雄市○鎮區○○段1506 地
    號，於77年間再分割為1506及1506-1地號二筆土地，故所謂
    上訴人承租之坐落高雄市○鎮區○○段第1506地號土地，自
    37年間成立租佃關係後，歷經多次分割及合併而成（見本院
    卷二170 頁）。(二)同段1507-4及1507-3二筆土地係高雄市○
    ○○段1- 1地號於45年間分割為同段1-1 、1-3 地號，其中
    1-1 地號於50年間分割為1-1 、1-9 、1-10、1-11、1-12、
    1-13、1- 14 、1-15、1-16、1-17地號，其中(1)1-10 地 號
    於51年間分割為1-10、1-78、1-79地號，於53年間分割為
    1-78、1-89、1- 90 地號。其中(2)1-13地號土地於51年間分
    割為1-13、1-80地號，於同年再分割為1-13、1-87地號而
    1-87地號於53年間分割為1-87、1-92、1-93、1-94地號。於
    67年間上述1-87、1- 93 、1-89三筆土地與無租佃關係之同
    段2-16、2-17、2-19、6-5 、6-23、11-19 、11-20 ，及有
    租佃關係之同段3 、3- 16 、3-25、4-13、4-14、4-17、
    4-21、4-24、5-7 、5-11等地號土地合併，仍編為1-87地號
    ，67年重測改編為高雄市○鎮區○○段1507地號，於77年間
    又分割為1507、1507-3地號，其中1507地號於同年再分割為
    1507、1507-4、1507-5地號，故上訴人請求確認租佃關係存
    在之1507-3、1507-4二筆土地亦迭經分割合併而與無租佃關
    係之土地合併而成（見本院卷(二)171 頁）。(三)至上訴人請求
    確認之同段1504-4地號土地本屬高雄市○○○段3 地番土地
    ，於50年間分割為3 、3-8 地號其中3 地號於51年間分割為
    3 、3-9 、3-10、3-11、3-12、3-13、3-14、3-15、3-16、
    3-17、3-18、3-19、3-20、3- 21 、3-22、3-23等地號，其
    中3-23地號51年間再分割為3-23、3-25地號、3-25地號於53
    年間分割為3-25、3-28、3-29地號，其中3-29地號於67年間
    與無租佃關係之11-3地號土地合併編為3-29，67年間因重測
    改編為高雄市○鎮區○○段1504地號，於77年間分割為1504
    、1504-3、1504-4地號，故此部分之土地亦屢經分割合併而
    無與租佃關係之土地合併而成。上開土地變動情形，有高雄
    市政府地政處前鎮地政事務所函及函附之土地變更情形資料
    一份可稽。（見本院卷(二)168 至176 頁）。
六、按確認法律關係，成立或不成立之上訴，以確認現在之法律
    關係為限，如已過去或將來應發生之法律關係，則不得為此
    訴之標的最高法院49年台上字第1813號著有判例。據上訴人
    於本院最後言詞辯論時，審判長闡明上訴人之上訴之聲明國
    有財產局在92年4 月30日以書狀表示因系爭土地地目變更為
    非耕地，主張若有租賃關係存在，則以該日書狀終止租賃契
    約，上訴人有何意見？上訴人是否還是要確認現在的租賃法
    律關係存在等語，上訴人稱：「我們是要請求確認過去的租
    賃關係存在，所以我們的聲明請更正如下：上訴聲明：二、
    確認被上訴人財政部國有財產局台灣南區辦事處與上訴人間
    就坐落高雄市○鎮區○○段第1506地號、1507之4 地號、
    1504之4 地號其中20平方公尺位置如附圖所示1504-4A 部分
    、1507之3 地號其中228 平方公尺位置如附圖所示1507-3A
    部分土地自民國38年1 月1日 起至92年4 月30日止有三七五
    耕地租佃關係存在」等語（本院卷(三)66至67頁）。上訴人原
    請求確認法律係自過去迄現在存在租賃關係，現更正並減縮
    為確認上開期間之耕地租佃關係存在。上訴人雖主張由修正
    之民事訴訟法為發揮確認之訴預防及解決紛爭之功能，於同
    法第247 條第1 項後段增列「…或為法律關係基礎事實存否
    之訴，亦同。」之意旨，足以解釋為過去法律關係影響及現
    在法律關係，而為根本統一解決，所必要，並有確認利益者
    ，得為確認標的云云。然查，上訴人請求確認被上訴人國有
    財產局與上訴人間就上開四筆土地間自38年1 月1 日起至92
    年4 月30日止有三七五減租耕地租佃關係存在，顯係就過去
    存在之法律關係求為確認，並非確認現存之法律關係，至於
    上訴人就此四筆土地部分，可否請求補償費？上訴人自可另
    為起訴請求給付補償費訴訟解決，且無不能提起訴訟之情形
    ，則其請求確認過去之法律關係存在，並不能除去其法律上
    不安之地位，欠缺確認利益，此部分請求確認三七五耕地租
    佃關係存在之訴部分，不應准許，應予駁回。
七、上訴人主張因其承租之1507-5、1506-1地號二筆土地，因於
    79年5 月25日及84年10月23日由被上訴人國有財產局無償撥
    交被上訴人高雄市工務局使用。就1506-1號土地部分，依79
    年間之平均地權條例施行細則第9條第2項規定，被上訴人高
    雄市工務局應依平均地權條例第11條第3 項規定，按核准撥
    用當期之公告土地現值，扣除以該公告土地現值為計算基礎
    核計之增值稅後餘額之六分之一，補償陳吳金，就1507-5號
    土地部分，依83年修正之平均地權條例施行細則第9條第2項
    規定，被上訴人高雄市工務局應按平均地權條例第11條第3
    項規定，按核准撥用當期公告土地現值之三分之一，補償予
    陳吳金。依此計算，1506-1號土地部分應補償2,243,496 元
    ；1507-5號土地部分應補償3,869,040元，合計為6,112,536
    元。而陳吳金死亡後，上開債權由陳吳金之全體繼承人為協
    議分割，均同意分由甲○○一人取得，故由甲○○承受訴訟
    請求云云。被上訴人高雄市工務局則否認上訴人就系爭1506
    -1，1507-5號土地在撥交予高雄市工務局使用時，上訴人有
    耕地租賃關係存在。經查：
  (一)按民事訴訟如係由原告主張權利者，應先由原告負舉證之責
    ，若原告先不能舉證，以證實自己主張之事實為真實，則被
    告就其抗辯事實即令不能舉證，或其所舉證據尚有疵累，亦
    應駁回原告之請求。（最高法院17年上字第917 號判例參照
    ）。
  (二)上訴人主張依吳萬成於37年1月1日所簽立之租約，其承租地
    土地演變迄今，其中前述盛興段1507-5號地係該吳萬成租約
    所載戲獅甲段1-1號土地演變而來，前盛興段1506-1 號土地
    係該吳萬成租約所載戲獅甲段3 號土地演變而來。上訴人以
    此土地演變之過程，主張前述1507-5及1506-1號土地係吳萬
    成承租之土地。惟查，
  (1)上訴人亦自認吳萬成事實上承租之土地並非租約所載該等地
    號全部面積，而僅係租約所載該等地號每筆地號內部分之面
    積而已，因此，僅以租約所載土地地號之演變過程，並不等
    於吳萬成事實上承租範圍土地之演變過程，況本件租約所載
    土地地號之演變過程中，該等地號之土地面積均有增減，甚
    而又與其他地號之土地合併成新地號，更甚而重測後再合併
    又再為分割成數筆新地號，已於前述，則吳萬成事實上承租
    並占有耕作之土地絕不能以其租約所載地號之演變，即得確
    定為系爭1507-5號及1506-1號土地即為吳萬成當初承租並占
    有耕作之地。
  (2)戲獅甲段1-1 地番土地依前述土地演變為系爭1507-5號土地
    ，另戲獅甲段3 地番土地演變為系爭1506-1號土地，惟戲獅
    甲段1-1 地番土地總面積係0.8755公頃，換算後為0.903 甲
    ，而吳萬成於37年1 月1 日所訂租約，就戲獅甲段1-1 號土
    地承租之面積僅為0.04甲，此有租約可稽，則吳萬成確只承
    租該土地小部分面積。又該戲獅甲段1-1 地番土地經多次分
    割成他筆地號土地，更於分割後之土地再經重測並與其他吳
    萬成未承租之土地合併增加土地面積成新地號後又再分割，
    系爭1507-5號土地僅係其中一地號土地而已，並無證據證明
    1507-5號土地即為吳萬成原租約之土地。
  (3)又戲獅甲段3 地番土地總面積為0.7493公頃，換算為0.773
    甲，而吳萬成於37年1 月1 日簽訂之租約，就此3 地番土地
    承租面積僅為0.09甲，則吳萬成僅承租3 地番土地部分土地
    ，而該筆土地又經多次分割，又與其他吳萬成未承租之土地
    合併增加土地面積成新地號後又再多次分割，演變迄今，成
    為多筆地號之土地，1506-1號土地僅係其中一地號而已，然
    並無證據證明此系爭1506-1號之土地全屬於該吳萬成承租耕
    作範圍內之土地。且1506-1號土地由被上訴人國有財產局無
    償撥用與被上訴人高雄市工務局開闢為公園之面積係0.1310
    公頃，換算係0.1351甲，然吳萬成所簽訂之租約，就戲獅甲
    段3 地番土地僅記載承租面積0.09甲。則上訴人主張系爭
    1506-1號土地係吳萬成承租範圍內云云，委無可採。
  (4)又吳萬成曾書立結書予中華基督教衛理公會（本院84年度重
    上字第12號卷92至99頁），切結書上記載「具切結書人前耕
    作中華基督教衛理公會所購國有土地坐落高雄市前鎮區○○
    ○段第000號等000筆，經協議每坪取得農作物損失補償金新
    台幣65元後情願立即放棄耕作權交還貴會使用不得異議，特
    立此切結書為憑」（上開卷99頁），雖吳萬成書立之切結書
    ，其上未記載吳萬成拋棄者為何筆土地，惟經函查結果，中
    華基督教衛理公會所受讓之土地共42筆，其中尚包括吳萬成
    在37年1月1日租約中之承租戲獅甲段42等多筆土地，此有財
    政部國有財產局台灣南區辦事處93年11月22日函及系爭租約
    比對可稽（本院卷(二)226 頁及原審卷32頁），雖未包括戲獅
    甲段3 地番或1-1 地番土地在內，但參酌吳萬成既知其同一
    租約中之部分土地已由被上訴人國有財產局讓售中華基督教
    衛理公會而受衛理公會補償土地上農作物損失，並書立結書
    拋棄此部分耕作權，則就其餘土地如仍有耕作之意思，當時
    即應就與被上訴人國有財產局就其餘土地另訂新約或繼續繳
    納租金，俾確定其重新耕作之土地地號及面積與其應負擔繳
    付之租金，非俟系爭土地中部分由被上訴人國有財產局無償
    撥用與被上訴人高雄市政府工務局後若干年後，始主張有租
    賃關係存在，則被上訴人高雄市工務局抗辯上訴人不能證明
    1507-5、1506-1號土地係吳萬成原所承柤之土地，應為可採
    。
  (三)綜上所述，1507-5、1506-1號土地分別於79年5月25日、84
    年10月23日經被上訴人國有財產局無償撥用與被上訴人高雄
    市政府工務局時，該等土地上訴人根本既不能證明於撥用時
    有租賃權存在，該被上訴人亦未承認上訴人就該等土地有耕
    地租賃關係存在，（原審卷189 頁所附財政部國有財產局台
    灣南區辦事處82年11月8 日台財產南三字第82023461號函）
    ，上訴人主張上開系爭1506-1地號、1507-5地號土地有耕地
    租賃關係存在，被上訴人高雄市工務局應給付其補償費，自
    屬無據。
八、綜上所述，上訴人訴請確認被上訴人國有財產局與上訴人間
    就系爭第1506、1507-4、1504-4A、1507-3A地號土地自38年
    1月1日起至92年4 月30日止之三七五租佃關係存在，請求高
    雄市工務局給付補償金6,112,536 元本息，均無理由，原審
    就上開確認之訴及請求給付補償金（未聲明金額）為上訴人
    敗訴之判決，其理由雖有不同，但結果相同，仍應予以維持
    ，上訴意旨，指摘原判決不當，求予廢棄改判，為無理由，
    應予駁回。至於上訴人於本院追加請求補償金之金額及利息
    請求部分，亦為無理由，應予駁回。又上訴人於本院聲請假
    執行之部分，因其訴既敗訴，假執行之聲請亦失所附麗，應
    一併駁回。
九、結論：本件上訴及追加之訴，均為無理由，依民事訴訟法第
    449條第1、2項、第78條，判決如主文。
中　　華　　民　　國　　94　　年　　5 　　月　　19　　日
                            民事第二庭
                                審判長法官  簡色嬌
                                法      官  謝靜雯
                                法      官  周慶光
以上正本證明與原本無異。
如對本判決上訴，須於判決送達後20日內向本院提出上訴狀，未
表明上訴理由者，應於上訴後20日內向本院提出理由書（均須按
他造當事人之人數附繕本）。上訴時應提出委任律師或具有律師
資格之人之委任狀，並依附註條文規定辦理。
中　　華　　民　　國　　94　　年　　5 　　月　　20　　日
                                書  記  官  馬蕙梅
附註：
民事訴訟法第466條之1 ：
對於第二審判決上訴，上訴人應委任律師為訴訟代理人，但上訴
人或其法定代理人具有律師資格者，不在此限。
上訴人之配偶、三親等內之血親、二親等內之姻親，或上訴人為
法人、中央或地方機關時，其所屬專任人員具有律師資格並經法
院認為適當者，亦得為第三審訴訟代理人。第一項但書及第二項
情形，應於提起上訴或委任時釋明之。
                                                      FK
